臺灣高等法院民事判決　　　　　　　　　 94年度家上字第7號
上　訴　人　乙○○
　　　　　　甲○○
共　　　同
訴訟代理人　周美麗
　　　　　　鄭斌濟律師
被 上訴 人　丙○○
法定代理人　劉秋德
訴訟代理人　楊沛生律師
上列當事人間請求確認親子關係存在事件，上訴人對於中華民國
93年11月26日臺灣臺北地方法院93年度親字第45號第一審判決提
起上訴，本院於94年3月9日言詞辯論終結，判決如下：
    主      文
上訴駁回。
第二審訴訟費用由上訴人負擔。
    事 實 及 理 由
一、按民事訴訟法第247條第1、2項規定，法律關係基礎事實之
    存否不明，而原告不能提起他訴訟者，得提起確認之訴。所
    謂法律關係基礎事實，就確認親子身分存否之訴而言，即以
    親子關係之親、子間，是否有血統關係為其基礎事實（最高
    法院92年台上字第1643號判決意旨參照）。惟親子關係攸關
    父母子女間之扶養、繼承等權利義務，如因未為正確之登記
    ，致親子身分關係未明確而有不安之狀態存在，則受婚生推
    定之子女，依上開規定提起確認親子身分之訴，以除去此種
    不安狀態，應認有即受確認判決之法律上利益，先予敘明。
二、上訴人主張：上訴人之生母周美麗於民國68年認識被上訴人
    ，2人於69年5月間發生性關係，周美麗並因而受孕，因被上
    訴人拒絕承認，周美麗為避免小孩出生後，蒙受父不詳之屈
    辱，於69年12月25日與訴外人林克家結婚，周美麗復於70年
    3月4日產下上訴人2人。上訴人2人之
    均記載父親為林克家，然上訴人2人確係周美麗自被上訴人
    受胎所生。上訴人已於93年12月15日對訴外人林克家另案提
    起否認父女關係存在之訴訟。因上開上訴人與林克家間父女
    關係不存在之訴與本案有決定性之影響，請准停止本件訴訟
    ，待上訴人等與林克家父女關係不存在之訴判決確定後再行
    訴訟。再上訴人是否為被上訴人親生子女，其關鍵之證據為
    被上訴人與上訴人之DNA鑑定，為此請准作上開鑑定，俾明
    真相。且依據大法官釋字587號解釋，子女就其與父母間之
    親子關係是否存在，子女有獨立訴訟之權及不受1年除斥期
    間之限制，故上訴人可獨立提起本件訴訟，為此訴請確認兩
    造間有親子關係存在云云（原審為上訴人敗訴之判決，上訴
    人不服，提起本件上訴）。並聲明：(一)原判決廢棄。(二)確認
    上訴人乙○○、甲○○與被上訴人丙○○間父子關係存在。
三、被上訴人則以：否認與上訴人生母周美麗曾為男女朋友，亦
    不曾發生任何親密行為致上訴人生母周美麗懷孕，而產下上
    訴人2人。且上訴人
    ，則上訴人受法律推定為訴外人林克家之婚生子女，在林克
    家與上訴人生母周美麗依法提起否認之訴並得有勝訴確定判
    決前，任何人皆不得為反對之主張。上訴人逕提起本件確認
    親子關係存在之訴，依法顯有未合等語，資為抗辯。並聲明
    ：上訴駁回。
四、本院查：
  (一)按當事人主張有利於己之事實者，就其事實有舉證之責任，
    民事訴訟法第277條定有明文。上訴人主張其母係於68年認
    識被上訴人，並於69年5月和被上訴人發生1次性關係，即懷
    有上訴人2人，且為被上訴人之母及弟所知悉云云（原審卷
    第27、44頁），惟未據上訴人提出任何證據以實其說，被上
    訴人亦否認之，並辯以上訴人之
    為林克家，則上訴人受法律推定為訴外人林克家之婚生子女
    ，故上訴人此部份之主張，自難採信。
  (二)查當事人聲明之證據，法院應為調查。但就其聲明之證據中
    認為不必要者，不在此限，民事訴訟法第286條定有明文。
    上訴人之母主張，為避免小孩出生後，蒙受父不詳之屈辱，
    而請訴外人林克家出借其名義，登記為上訴人之父親，且於
    69年12月25日與林克家結婚，故林克家始終不認為上訴人係
    其女兒云云，並於本院聲請傳喚訴外人林克家到庭作證（本
    院卷第42頁）。惟上訴人提起本件訴訟係為確認兩造間親子
    關係存在，縱訴外人林克家否認上訴人為其子女，亦無法證
    明兩造間有親子關係存在，且上訴人除上開舉證外，並未能
    另行舉證證明其與被上訴人為親子關係，上訴人請求傳喚林
    克家為證人，顯無必要。
  (三)要求驗DNA部份：
    上訴人另請求與被上訴人為DNA鑑定，以證明兩造間具有親
    子關係。惟為此親子血緣鑑定必須被上訴人本身參與，如需
    有被上訴人之血液、唾液等檢體，亦即勘驗之標的物存在於
    被上訴人本身，而於被上訴人拒絕提出，或因故無法提出時
    ，法院不得強令為之。雖依民事訴訟法第367條準用同法第
    343 條、第345條第1項規定，法院得以裁定命被上訴人提出
    該應受勘驗之標的物，然仍需考量實際個案而為論斷，若是
    提起認領子女之訴，則關係生父之血統及非婚生子女之身分
    ，且起訴之原告為非婚生子女，不受婚生推定之保障，基於
    社會公益考量，法院得以裁定命被上訴人提出該應受勘驗之
    標的物。本件受婚生推定之人為原告即上訴人，向被上訴人
    提起確認親子關係存在之訴，是否須命被上訴人提出該應受
    勘驗之標的物，不無疑義。蓋上訴人既已受婚生子女之推定
    ，若無相當之事證，可推知他人確為生父，或於婚生否定之
    訴判決確定後，而任由上訴人對他人提起確認親子關係存在
    之訴，並准上訴人之請求，以裁定命他人提出該應受勘驗之
    標的物，顯有侵犯他人之身體權之虞。且被上訴人是否有忍
    受之義務，亦有疑議。若僅以被上訴人未提出該應受勘驗之
    標的物，而認上訴人關於該勘驗標的物之主張或依該勘驗標
    的物應證之事實為真實，即依此對被上訴人課以不利益，亦
    非立法原意。故上訴人請求與被上訴人為DNA鑑定，本院無
    法強令為之，亦無法遽依被上訴人未配合上訴人為DNA鑑定
    ，即認上訴人之主張為真實。
  (四)上訴人又主張，原審於93年11月26日判決時，所引用之民法
    第1063條第1項、最高法院23年上字第3473號及75台上字第
    2071號判例，均遭大法官會議釋字第587號解釋宣告違憲，
    故原判決已無可維持，而求為改判云云。惟大法官會議釋字
    第587號解釋並非全然否定上開條文及判例，而係認為上開
    規定使子女之訴訟權受到不當限制，不足以維護其人格權益
    ，在此範圍內與憲法保障人格權及訴訟權之意旨不符。綜觀
    該號解釋全文，所解釋者為不應限制受婚生推定之子女得以
    法律推定之生父為被告，單獨提起婚生否認之訴，且該婚生
    否認之訴亦應有合理期間及起算日等。並非擴張解釋為受推
    定之婚生子女，得對任意之第三人，於婚姻關係存續中，或
    於父或妻任一方尚未依民法第1063條第2項規定提起否認之
    訴，得有勝訴之確定判決前，提起確認親子關係存在之訴。
    若擴張解釋成受婚生推定之子女於受婚生推定期間，得對任
    意之第三人提起確認親子關係存在之訴，則法律關係趨於複
    雜，顯非立法者所預見。因此，上訴人以大法官會議宣告民
    法第1063條第1項、最高法院23年上字第3473號及75台上字
    第2071號判例違憲為由，訴請確認兩造間親子關係存在，亦
    無理由。
  (五)按訴訟全部或一部之裁判，以他訴訟之法律關係是否成立為
    據者，法院得在他訴訟終結前以裁定停止訴訟程序，民事訴
    訟法第182條第1項定有明文。又按訴訟全部或一部之裁判，
    以他訴訟之法律關係是否成立為據者，係指他訴訟之法律關
    係是否成立，為本件訴訟先決問題者而言，若他訴訟是否成
    立之法律關係，並非本件訴訟之先決問題，則其訴訟程序即
    毋庸中止 (最高法院18年抗字第56號判例參照)。上訴人於
    本院主張其已於93年12月15日對訴外人林克家提起否認父女
    關係之訴訟，上開訴訟與本案有決定性之影響，請求停止本
    件訴訟，待上開訴訟判決確定後再行訴訟云云。然上訴人與
    訴外人林克家間否認父女關係之訴，縱得有勝訴之確定判決
    ，亦不足認兩造間親子關係存在。上訴人上開主張，核無必
    要，並予敘明。
五、綜上所述，上訴人訴請確認兩造間親子關係存在，並非有據
    ，不應准許。原審為上訴人敗訴判決，理由雖有不同，結論
    並無二致。上訴意旨指摘原判決不當，求予廢棄改判，為無
    理由，應予駁回。
六、本件為判決基礎之事證已臻明確，本院經逐一審酌兩造歷審
    所提攻擊、防禦方法，均與前開結論無礙，爰不再一一論述
    ，附此敘明。
七、據上論結，本件上訴為無理由，依民事訴訟法第449條第1項
    、第85條第1項、第78條，判決如主文。
中　　華　　民　　國　　94　　年　　3 　　月　　23　　日
                  民事第8庭審判長法  官 李瓊蔭
                                 法  官 陳邦豪
                                 法  官 游明仁
正本係照原本作成。
如不服本判決，應於送達後二十日內向本院提出上訴書狀，其未
表明上訴理由者，應於提出上訴後二十日內向本院補提理由書狀
（均須按他造當事人之人數附繕本）上訴時應提出委任律師或具
有律師資格之人之委任狀；委任有律師資格者，另應附具律師資
格證書及釋明委任人與受任人有民事訴訟法第四百六十六條之一
第一項但書或第二項（詳附註）所定關係之釋明文書影本。
中　　華　　民　　國　　94　　年　　3 　　月　　25　　日
　　　　　　　　　　　　　　　　 書記官 于  誠
附註：
民事訴訟法第四百六十六條之一（第一項、第二項）：
對於第二審判決上訴，上訴人應委任律師為訴訟代理人。但上訴
人或其他法定代理人具有律師資格者，不在此限。
上訴人之配偶、三親等內之血親、二親等內之姻親，或上訴人為
法人、中央或地方機關時，其所屬專任人員具有律師資格並經法
院認為適當者，亦得為第三審訴訟代理人。
